【裁判字號】    95,上易,2037
【裁判日期】    951123
【裁判案由】    侵占
【裁判全文】
臺灣高等法院刑事判決                95年度上易字第2037號
上  訴  人  臺灣士林地方法院檢察署檢察官
被      告  甲○○
上列上訴人因被告侵占案件，不服臺灣士林地方法院94年度易字
第720號，中華民國95年7月12日第一審判決（起訴案號：臺灣士
林地方法院檢察署93年度偵字第8670號），提起上訴，本院判決
如下：
    主  文
原判決撤銷。
甲○○連續意圖為自己不法之所有，而侵占自己持有他人之物，
處有期徒刑陸月，如易科罰金，以參佰元折算壹日。
    事  實
一、甲○○自民國88年初起至92年3月31日止在建富汽車股份有
    限公司（下稱建富汽車公司）擔任營業課長，期間與臺灣產
    物保險股份有限公司（下稱臺灣產物保險公司）業務員李惟
    成約定，藉其職務之便，代臺灣產物保險公司招攬汽車保險
    業務，李惟成則應允給予甲○○所收保費20％以為佣金，二
    人之結帳方式為多筆月結，甲○○於向客戶代受保費後，按
    月累積多筆扣除應得佣金後，再將所代收保費交付予李惟成
    轉交予臺灣產物保險公司。詎甲○○竟自90年6月間起至91
    年8月間止，意圖為自己不法所有，基於概括之犯意，未按
    月與李惟成結清應付之代收保費，合計共82筆保費，扣除應
    付之佣金後，甲○○仍積欠保費新台幣（下同）527,846元
    ，甲○○則將上開款項侵占入己，花用殆盡。嗣經李惟成及
    臺灣產物保險公司多次催討，甲○○分別於91年4月、91年9
    月以隄昇國際有限公司、應承企業有限公司名義開立金額
    274,435元、253,411元之支票予李惟成，惟於屆期後均遭退
    票。
二、案經臺灣產物保險公司訴由台灣台北地方法院檢察署檢察官
    偵查起訴。
    理   由
一、訊據被告甲○○固承稱於上開期間有為臺灣產物保險公司業
    務員李惟成代銷該公司之汽車保險，並代收保費且收取保費
    20％之佣金，及有積欠李惟成保費之事實，惟矢口否認有侵
    占犯行，辯稱：本件是伊私底下與李惟成約定承保，當初並
    未約定不能動用客戶所繳交之保費，伊並沒有侵占，而是與
    李惟成間帳務搞不清楚，欠李惟成保費也沒有52萬多元那麼
    多云云。
二、經查：
  (一)被告甲○○於90年6月間至91年8月間擔任建富汽車公司之業
    務課長期間，曾與任職臺灣產物保險公司之業務員李惟成合
    作，雙方約定由被告以職務之便，向建富汽車公司客戶招攬
    汽車保險，若客戶承保，即由被告向客戶代收保費，李惟成
    即將核保之保單送予被告，再由被告將保單交予客戶，至被
    告代收之保費，二人則按月結清，惟被告自90年6月間起至
    91 年8月間止，扣除應收佣金後，尚有82筆共527,846元之
    保險費未依約給付予李惟成之事實，業據證人李惟成於原審
    時到庭證述綦詳（見原審卷第41頁以下），且有證人李惟成
    所提之建富汽車公司承保資料、臺灣產物保險公司保費催繳
    函各一份為證，及被告亦承稱有積欠保費之事實不諱，此部
    分之事實堪以認定。
  (二)被告雖辯稱：所欠保費沒有52萬多元那麼多云云。惟查：被
    告共積欠保費527,846元，有上開建富汽車公司承保資料、
    臺灣產物保險公司保費催繳函為憑，且被告於91年間經李惟
    成催繳保費後，即分別於91年4月、91年9月間以隄昇國際有
    限公司、應承企業有限公司名義開立金額274,435元、253,4
    11元，金額共計527,846元之支票予李惟成，且屆期均遭退
    票之事實，亦有該支票及退票理由單各二紙可憑（見偵查卷
    第48、49頁）；被告亦承稱該二紙支票確係李惟成向其催討
    所積欠之保險費時所開立，衡情被告與李惟成有長期合作關
    係，於保費未清之情形下，若非經過會算對帳，被告豈有為
    清償保險費，輕易二度分別開立共高達52萬餘元之支票予李
    惟成之理，被告辯稱沒有欠52萬多元那麼多的保費云云，顯
    不足採。
  (三)再按侵占罪之成立，以擅自處分自己持有之他人所有物，或
    變易持有之意為所有之意，而逕為所有人之行為，為其構成
    要件，雖行為之外形各有不同，要必具有不法所有之意思，
    方與本罪構成要件相符（最高法院19年上字第1052號判例參
    照）。被告雖辯稱：與李惟成約定保險費是月結，並沒有說
    伊先收的保險費伊完全不能先使用，本件是民事糾紛云云。
    惟查：被告代證人李惟成銷售臺灣產物保險公司之汽車保險
    商品，並代收保險費，為免逐筆對帳之繁瑣，二人並約定按
    月一次多筆結清被告所代收之保險費，已如上述。因被告與
    證人李惟成間乃約定之「月結」方式，及現金具有高度之流
    通性及可替代性，衡情被告於所約定之結帳期限前，因一時
    之便，將所代收之部分保險費先予暫時挪用，而仍依約按月
    給付李惟成所代收之保險費，或僅一時延後清償，自不能以
    此即謂被告有易持有為所有之不法意圖；惟被告若於挪用後
    ，無正當理由，多次不按期與證人李惟成對帳結清代收保費
    ，且經多次催討仍不結清償付，以此客觀事實之表現，自可
    推認被告於挪用時其主觀上有故不返還該部分款項之意，有
    易持有為所有之不法侵占意圖甚明。本案中，被告自90年6
    月間起至91年8月間止積欠證人李惟成之保費多達82筆，於
    扣除其應得佣金外，總積欠金額共達527,846元，且前後期
    間長達一年餘，經多次催討均不返還，甚至臺灣產物保險公
    司向被告提告後，被告仍不清償，直至原審辯論終結後之95
    年7月5日，始以30萬元與臺灣產物保險公司達成民事上和解
    ，顯然被告非基於暫時使用之意而挪用或僅一時延後清償而
    已。綜上說明，被告有不法所有之意圖，已堪認定，所為自
    構成侵占罪，被告猶以此辯稱：本件是民事糾紛云云，顯不
    足採。
  (四)綜上所述，本案事證已臻明確，被告之犯行洵堪認定。
三、核被告所為，係犯刑法第335條第1項之侵占罪。又被告行為
    後，刑法第56條連續犯之規定，業於94年2月2日修正公布刪
    除，並於95年7月1日施行，則被告之犯行，因行為後新法業
    已刪除連續犯之規定，此刪除雖非犯罪構成要件之變更，但
    顯已影響行為人刑罰之法律效果，自屬法律有變更，依新法
    第2條第1項規定，比較新、舊法結果，仍應適用較有利於被
    告之行為時法律即舊法論以連續犯（最高法院95年第8次刑
    事庭會議決議參照）。被告先後多次侵占告訴人公司保險費
    犯行，時間緊接，所犯又係構成要件相同之罪名，顯係基於
    概括犯意反覆為之，為連續犯，應依修正前刑法第56條規定
    ，以一罪論並加重其刑。又被告本案行為後，刑法第335條
    第1項法條固未修正，惟就其法定刑罰金刑部分，94年2月2
    日修正公布之刑法第33條第5款規定，已將原罰金刑最低額
    度由銀元1元（相當於新臺幣3元），提高為新臺幣1千元以
    上，且以百元計之，並於95年7月1日施行，比較新、舊法結
    果，應以行為時法律即修正前刑法第33條第5款規定有利於
    被告。再被告行為後，刑法施行法增訂第1條之1：「中華民
    國94年1月7日刑法修正施行後，刑法分則編所定罰金之貨幣
    單位為新臺幣。94年1月7日刑法修正時，刑法分則編未修正
    之條文定有罰金者，自94年1月7日刑法修正施行後，就其所
    定數額提高為30倍。但72年6月26日至94年1月7日新增或修
    正之條文，就其所定數額提高為3倍」，此一條文已於95年7
    月1日施行。刑法第335條第1項所定罰金刑部分，原係依罰
    金罰鍰提高標準條例第1條前段規定提高10倍，並以銀元作
    為計算單位，因上開包裹式修正之規定，亦隨同修正，比較
    新舊法，因1銀元係以新臺幣3元計算，原銀元罰金刑提高10
    倍，與新法以新臺幣為計算單位提高30倍，其結果並無實質
    之差異。是此等有關罰金刑之修正，修正前之規定與修正後
    之現行法相較，並無修正前規定對被告不利之情形，依刑法
    第2條第1項前段規定，自仍適用修正前之規定，附此敘明。
四、原判決未就全案事證詳為審酌，遽為被告無罪之判決，尚有
    未洽，檢察官提起上訴執以指摘原判決不當，為有理由，自
    應由本院將原判決撤銷，另為適法之諭知。爰審酌被告品行
    、所侵占金額之多寡，及其雖已與告訴人達成民事上和解，
    償還部分金額，惟其犯後一再飾詞狡辯，未見悔意，態度非
    佳等一切情狀，量處如主文第二項所示之刑，並諭知易科罰
    金之折算標準。又行為後法律有變更者，適用行為時之法律
    。但行為後之法律有利於行為人者，適用最有利於行為人之
    法律，刑法第2條第1項定有明文。查：被告於行為時之刑法
    第41條第1項前段規定：「犯最重本刑為5年以下有期徒刑以
    下之刑之罪，而受6個月以下有期徒刑或拘役之宣告，因身
    體、教育、職業、家庭之關係或其他正當事由，執行顯有困
    難者，得以1元以上3元以下折算一日，易科罰金。」，而於
    被告行為時之易科罰金折算標準，修正前罰金罰鍰提高標準
    條例第2條前段（現已刪除）規定，就其原定數額提高為100
    倍折算1日，則本件被告行為時之易科罰金折算標準，應以
    銀元300元折算1日，經折算為新臺幣後，應以新臺幣900元
    折算為1日。惟95年7月1日施行之刑法第41條第1項前段則規
    定：「犯最重本刑為五年以下有期徒刑以下之刑之罪，而受
    六個月以下有期徒刑或拘役之宣告者，得以新臺幣一千元、
    二千元或三千元折算一日，易科罰金。」。比較修正前後之
    易科罰金折算標準，以95年7月1日修正公布施行前之規定，
    較有利於被告，則應依刑法第2條第1項前段，仍應適用修正
    前刑法第41條第1項前段規定，定其折算標準，併此敘明。
據上論斷，應依刑事訴訟法第369條第1項前段、第364條、第299
條第1項前段，刑法第335條第1項，修正前刑法第56條、第41條
第1項前段，行為時罰金罰鍰提高標準條例第1條前段、第2條，
判決如主文。
本案經檢察官呂光華到庭執行職務。
中    華    民    國    95    年    11    月    23    日
                  刑事第十七庭  審判長法  官  陳貽男
                                      法  官  高明哲
                                      法  官  孫惠琳
以上正本證明與原本無異。
不得上訴。
                                      書記官  魏汝萍
中    華    民    國    95    年    11    月    23    日
附錄：本案論罪科刑法條全文
刑法第335條
意圖為自己或第三人不法之所有，而侵占自己持有他人之物者，
處 5 年以下有期徒刑、拘役或科或併科 1 千元以下罰金。
前項之未遂犯罰之。


司法院資訊處製作；財團法人民間司法改革基金會備份。
